【裁判字號】    96,婚,511
【裁判日期】    970513
【裁判案由】    離婚
【裁判全文】
臺灣臺中地方法院民事判決               96年度婚字第511號
原      告  甲○○
被      告  乙○○○
上列當事人間請求離婚事件，本院於民國97年1月25日言詞辯論
終結，判決如下：
    主      文
原告之訴駁回。
訴訟費用由原告負擔。
    事實及理由
一、原告主張：原告已高齡79歲，身體不復如前，前患有巴金森
    病、急性腸炎、白內障等多種疾病，迄今共經歷攝護腺、骨
    刺之手術，身體虛弱，急需有人照顧。惟結褵50餘年之被告
    ，8、9年來未曾探視原告，對原告不聞不問，亦不願與原告
    同居，顯然惡意遺棄原告，原告對兩造婚姻不再抱有任何期
    待，兩造婚姻無疑已生重大裂痕，在客觀上已達難以繼續維
    持或回復婚姻之希望，爰併依民法第1052條第1項第5款及第
    2項提起本訴等語。並聲明：准原告與被告離婚。
二、被告則以：否認原告之主張，且原告自89年起訴請離婚多次
    ，皆為法院駁回，自原告開始訴請離婚後，方使兩造分居8
    、9年，期間原告欲照顧原告，然原告拒讓被告與其同居，
    並不讓被告返回其家過年拜祖。從而，兩造婚姻縱使已生破
    綻，惟尚非可歸責於被告，原告之主張顯無理由，應予駁回
    等語。並聲明：如主文所示。
三、原告主張被告有上開惡意遺棄及重大事由，為此依民法第10
    52條第1項第5款及同條第2項之規定，訴情離婚等情，然為
    被告否認，並以前揭情詞置辯，故本件所應審究者，厥在於
    被告是否有民法第1052條第1項第5款及同條第2項之離婚事
    由？
(一)、按除別有規定外，確定之終局判決就經裁判之訴訟標的，有
    既判力。又按提起婚姻無效、撤銷婚姻或離婚之訴，因無理
    由被駁回者，受該判決之原告，不得援以前依訴之合併、變
    更或追加所得主張之事實，提起獨立之訴。民事訴訟法第40
    0條第1項第573條第1項，分別定有明文。又按確定判決之既
    判力，原則上係以「事實審言詞辯論終結時」為基準，其訴
    訟標的之權利或法律關係被確定，因此，當事人就該權利或
    法律關係，在基準時前所存在之事由（攻擊防禦方法），不
    問在該訴訟之言詞辯論曾否主張，亦不問其未主張是否有過
    失，均因既判力而被遮斷，此等效果稱為既判力之失權效或
    遮斷效（參見駱永家著既判力之研究乙書，其中「既判力之
    時間的範圍」文章）。
(二)、經查，本件原告曾於89年間，對被告提起離婚之訴，並經本
    院89年度婚字第451號判決敗訴在案；嗣原告上訴第二審臺
    灣高等法院臺中分院，亦經該院以89年度家上字第148號判
    決敗訴確定在案，此經本院調閱上開卷宗，核閱無誤。再查
    原告於92年間對被告再提起離婚之訴，並經本院92年度婚字
    第1830號判決敗訴在案；嗣原告上訴第二審臺灣高等法院臺
    中分院亦經該院以93年度家上字第86號判決敗訴在案；原告
    復上訴最高法院，亦經最高法院以93年度台上字第2095號判
    決敗訴確定在案；然原告又對臺灣高等法院臺中分院93年度
    家上字第86號確定判決，提起再審之訴，亦經該院以93年度
    家再字第3號判決敗訴確定在案，亦經本院調閱上開卷宗，
    核閱無訛。再查原告於95年間對被告再提起離婚之訴，並經
    本院95年婚字第1303號判決敗訴在案；嗣原告上訴第二審臺
    灣高等法院臺中分院，亦經該院以96年度家上字第37號判決
    敗訴確定在案，復經本院調閱上開卷宗，核閱無訛。
(三)、次查，原告主張被告有上開離婚事由云云，業迭經原告於前
    述前案案件中，作為攻繫方法，亦有上開卷宗及判決書可參
    。則按既判力之遮斷效，原告自不能再於本件訴訟中重複主
    張。抑有進者，原告前述前案離婚之訴，均因無理由被駁回
    ，則受該判決之原告，自不得援以前依訴之合併、變更或追
    加所得主張之事實，提起獨立之訴，原告復援引相同之離婚
    事由提起本件訴訟，即無理由。再者，前案判決確定後原告
    雖主張被告猶不願與伊同居云云，惟此經被告否認，陳明並
    非如原告所說伊不願意跟原告履行同居，而是原告拒絕伊回
    去履行同居，被告當庭復向原告表明願意回去照顧、侍奉原
    告，原告亦當場拒絕被告，並稱：「我不願意，我的心已經
    冰冷了，被告不是真心的，被告從未說要到18號5樓來照顧
    我，被告說謊，如果她要照顧我，年輕的時候為何不願照顧
    我，現在才說要來照顧我。之前被告罵我眼睛被屎糊住，我
    等被告跟我道歉，但我等了20多年她都未向我道歉」、「我
    已經80多歲了，全身都是病又有帕金森氏症，所以我希望娶
    一個50多歲的女人照顧我」等語在卷（見本院97年4月15日
    言詞辯論筆錄），可見原告主張被告不願與之同居云云，顯
    非可採。復徵之夫妻係以共同生活為要件，然原告以片段之
    陳年舊事為由，拒與被告通話、見面或返家居住，縱被告有
    心挽回，表明願意照顧原告，並向其道歉，原告仍執意斷絕
    婚姻關係，並表明續絃之意，則兩造長期分居，致難以維持
    婚姻之狀態，被告絕非惡意遺棄或主要有責者，應無疑義，
    是原告此部分之主張，亦無理由。綜上原告主張依民法第
    1052 條第1項第5款及第2項之規定，訴請離婚，為無理由，
    應予駁回。
四、本件事實已臻明確，兩造其餘之攻擊及防禦方法，並不影響
    本件訴訟之判斷，爰不予一一調查審究，並此敘明。
五、訴訟費用負擔之依據：民事訴訟法第78條。
中    華    民    國    97    年    5     月    13    日
                  家事法庭    法  官   許冰芬
以上為正本係照原本作成。
如對本判決上訴，須於判決送達後二十日之不變期間內，向本院
提出上訴狀（須附繕本）。
中    華    民    國    97    年    5     月    13    日
                              書記官    黃惠閔


司法院資訊處製作；財團法人民間司法改革基金會備份。
